臺灣基隆地方法院民事裁定　　　　　　99年度消債更字第58號
聲　請　人　楊蕙綾
上列當事人因消費者債務清理事件聲請更生，本院裁定如下：
    主  文
聲請駁回。
聲請費用由聲請人負擔。
    理  由
一、按債務人不能清償債務或有不能清償之虞者，得依消費者債
    務清理條例（下稱本條例）所定更生或清算程序，清理其債
    務，本條例第3 條定有明文。本條例之立法目的，在於經濟
    上陷於困境之消費者，若任其於惡性循環之債務窘境中自生
    自滅，其將衍生嚴重之社會問題，致難以維持安定之社會經
    濟秩序，故有分別情形依更生或清算之程序清理其債務之必
    要，藉以妥適調整其與各相關債權人等間之權利義務關係，
    以謀求消費者經濟生活之更生機會，從而健全社會經濟發展
    。惟私法上債之關係，係以當事人間之信賴關係為基礎，為
    社會經濟組織之重要支柱，故當事人於以法律行為追求自己
    之利益之際，亦應顧及對方之利益，並考量債權債務在社會
    上之作用，本於誠實及信用之原則，行使其債權及履行其債
    務，故負債務之消費者欲以本條例調整所負之義務，自應本
    於誠信原則之本旨，僅在其不能清償債務或有不能清償之虞
    而陷於經濟上之困境時，始得准許之，以避免其藉此善意之
    立法而惡意圖謀減免債務，致使社會陷於道德之危險，並因
    此使信用緊縮而造成社會經濟之動盪。即對於已與金融機構
    成立協商之債務人，自應受該成立協議拘束，按協議條件履
    行，僅其後發生不可歸責於己之事由，致不能清償或有不能
    清償之虞，始能聲請更生或清算，且所謂「不能清償或有不
    能清償之虞」，宜綜合衡量債務人全部收支及財產狀況，評
    估是否已不能維持符合人性尊嚴之基本生活條件，故如債務
    人與金融機構債權人經協商所成立之債務清償方案，並非債
    務人所不能負擔者，即難認債務人有何不能清償之情事，為
    避免債務人任意毀棄已成立之協商，肇致道德危險，濫用更
    生或清算之裁判上債務清理程序，故依本條例第151條第5項
    前段之規定，即不得聲請更生或清算。又按聲請更生或清算
    不合程式或不備其他要件者，法院應以裁定駁回之，但其情
    形可以補正者，法院應定期間先命補正，復為本條例第8條
    所明定。是以，債務人於法院裁准消費者債務清理程序開啟
    前，基於謀求自身經濟生活更生之目的，當以積極誠實之態
    度，配合法院進行各項程序。法院雖依本條例第10條之規定
    ，有依職權調查必要之事實及證據之責，然基於債務人對自
    身財務、信用、工作之狀況，本應知之最詳之理，且按本條
    例第44條、第82條及第46條第3款之意旨，苟債務人怠於配
    合法院調查，或有不實陳述之情形，法院亦得駁回債務人之
    聲請，顯見消債條例乃藉由課予債務人協力義務之方式，以
    示其確有債務清理之誠意。
二、本件聲請意旨略以：聲請人積欠高達新臺幣（下同）1,770,
    440 元之債務，有不能清償債務之情事，於本條例施行前，
    曾向最大債權金融機構永豐商業銀行股份有限公司（下稱永
    豐銀行）聲請債務前置協商，協議自97年11月10日起每月還
    款10,676元、分180期、利率3％之清償方案，另聲請人與永
    豐銀行尚有有擔保債務2,082,814元，每月尚須繳納房貸13,
    000 元，又聲請人尚有父親楊記、母親楊金花及未成年子
    女楊凱任等三人需扶養，每月支出扶養費用20,000元，聲請
    人靠擺攤作皮件生意為生，每月收入40,000元至60,000元不
    等，難以負擔清償方案，且聲請人因未收到永豐銀行寄送帳
    單而未繳費，並非因可歸責於己事由而毀諾。且債務人無擔
    保或無優先權之債務總額未逾1,200 萬元，亦未曾經法院裁
    定開始清算程序或宣告破產，爰依法聲請更生等語。
三、聲請人固主張其積欠達1,770,440 元之無擔保債務，有不能
    清償債務之情事，於本條例施行前，曾向最大債權金融機構
    永豐銀行聲請債務前置協商，協議自97年11月10日起每月還
    款10,676元、分180期、利率3％之清償方案，另聲請人與永
    豐銀行尚有有擔保債務2,082,814元，每月尚須繳納房貸13,
    000 元等情，業具其提出前置協商機制協議書（金融機構無
    擔保債權）、前置協商無擔保債務還款分配表暨表決結果、
    前置協商機制協議書（金融機構有擔保債權）、前置協商有
    擔保債權明細表暨表決結果為證，然觀諸上開文書，僅就無
    擔保債務部分及有擔保債務總額可資證明，就永豐銀行每月
    房貸13,000元部分，並無任何記載，故債務人陳稱每月繳納
    房貸13,000元，尚有疑義。況縱認為真實，房貸於名義上雖
    屬債務，實乃藉由分期付款方式逐漸累積資產，與金錢儲蓄
    雷同，惟債務人於經濟困窘時，自應選擇適當處分其資產以
    減輕負擔，並公平償還債務，始符誠信原則，而非僅清償房
    貸以保全不動產，其餘負債則主張無力負擔，果係如此，與
    令其餘無擔保債權之債權人以其資金為債務人購置不動產何
    異，亦與社會公平正義不符，而難昭公信。
四、另聲請人陳稱需扶養父親楊記、母親楊金花及未成年子女
    楊凱任等三人，每月支出扶養費用20,000元乙節，經本院審
    查發現有待釐清之處，遂於99年11月18日以裁定命聲請人補
    正「受扶養人近2 年之稅捐資料、各類所得資料清單及財產
    歸屬資料」、並說明「受扶養人實際上確有受扶養之必要，
    並提出證據釋明之；受扶養人有無其他扶養義務人？若有其
    他扶養義務人，應提出依法應分擔扶養義務之人數（含其他
    扶養義務人之戶籍謄本）、分擔之比例及家族系統表」，雖
    聲請人雖於99年12月6 日具狀向本院陳報，然就上開事項僅
    補正陳稱「受扶養人無稅捐資料」、「受扶養人確有受扶養
    之必要」等語，並就本院所指上開待證資料缺未提出，是對
    於聲請人所陳每月扶養親屬支出費用乙節，本院殊難率予肯
    認。又縱認聲請人上開所陳均為真實，然以內政部公布臺灣
    省每人每月最低生活費用9,829元計算，聲請人家庭（共4人
    ）每月生活費用為39,316元（計算式：9829×4＝39316），
    復以聲請人自陳每月擺攤做生意收入40,000元至60,000元不
    等，取其平均50,000元為計算，扣除生活費用39,316元後尚
    餘10,684元，仍略高於前開債務協商每月10,676元之清償方
    案，自不得認聲請人於履行協商條件上，有何困難可言。另
    聲請人陳稱因未收到永豐銀行寄送帳單才未繳費而毀諾云云
    ，更與常情有違，聲請人既已與永豐銀行成立債務協商，自
    應盡力履行清償方案，若未收受帳單即應儘速向永豐銀行聲
    請補繳，豈能僅因未收受帳單即置之不理，益徵本件聲請人
    毫無清償債務之誠意，故聲請人以此為由陳稱不可歸責於己
    而毀諾，誠無可採。
五、綜上所述，本件聲請人既與金融機構債權人成立協商，且依
    聲請人所提資料，聲請人目前收入現況既能維持生活亦有能
    力清償債務，尚不足認聲請人有不可歸責於已致履行原協議
    顯有重大困難之事由，聲請人聲請更生，顯然違背本條例第
    151條第6項準用第5項之規定，自應駁回其更生之聲請。
六、依消費者債務清理條例第8條、第15條，民事訴訟法第95 條
    、第78條之規定，爰裁定如主文。
中    華    民    國   100    年    1     月    27    日
                  民事庭法  官  林淑鳳
以上正本係照原本作成。
如對本裁定抗告，應於本裁定送達後10日內，向本院提出抗告狀
，並繳納抗告費新臺幣1000元。
中    華    民    國   100    年    1     月    27    日
                        書記官  王鵬勝